【裁判字號】    97,家上,218
【裁判日期】    971202
【裁判案由】    離婚等
【裁判全文】
臺灣高等法院 裁判書 -- 民事類
【裁判字號】 97,家上,218
【裁判日期】 971202
【裁判案由】 離婚等
【裁判全文】
臺灣高等法院民事判決                 97年度家上字第218號
上  訴  人  甲○○  
被 上訴 人  乙○○  
訴訟代理人  鄭志政律師

上列當事人間請求離婚等事件，上訴人對於中華民國97年 5月21
日臺灣臺北地方法院97年度婚字第88號第一審判決提起上訴，並
為訴之變更，經本院於97年11月11日言詞辯論終結，判決如下：
    主      文
上訴人變更之訴駁回。
本審訴訟費用由上訴人負擔。
    事實及理由
一、本件上訴人在原審起訴，原係依民法第1052條第1項第3款、
    第4款、第5款規定，請求判決准與被上訴人離婚；嗣於本院
    為訴之變更，改依同條第 2項規定請求（見本院22頁背面、
    28 頁），依民事訴訟法第572條第 1項規定，該訴之變更在
    程序上並無不合，合先敘明。
二、上訴人聲明求為判決：(一)准上訴人與被上訴人離婚。(二)兩造
    所生未成年長女丙○○、次女丁○○權利義務之行使或負擔
    均由上訴人任之。
    被上訴人聲明求為判決：上訴人變更之訴駁回。
三、上訴人主張：兩造於民國（下同）79年12月30日結婚，婚後
    育有未成年長女丙○○（○○年○○月○○日出生）、次女丁○○
    （○○年○○月○○日出生），然因雙方家庭背景及生活習慣之差
    異，致兩造感情不睦，被上訴人因而於92年間攜同 2名女兒
    離家，自行在外租屋居住。兩造婚後，被上訴人即經常與伊
    口角，其間數度傷及伊及伊母，例如：(一)往年過年期間，伊
    常陪同父母通宵打牌，被上訴人不悅，即在除夕夜攜同女兒
    離去；89年過年時，伊與父母打牌至半夜3、4時返家時，遭
    被上訴人朝臉上潑灑濃湯；(二)90年間，被上訴人曾持皮夾打
    伊頭部；(三)90年間，被上訴人一直懷疑伊有外遇，還說伊有
    性病，但均非事實，兩造為此一直爭吵；(四)91年間，被上訴
    人找伊母欲索回嫁妝金飾，並揚言自殺，伊母因而跌倒受傷
    ；(五)92年間，被上訴人藉口要帶女兒至高雄唸書，並攜同女
    兒離家，但實際上未赴高雄，僅在台北租屋居住；(六)92年11
    月間，被上訴人強行搭乘伊駕駛之汽車前往天文館，於下車
    後，拿手錶丟伊，又踹車門。(七)被上訴人多次以手機簡訊辱
    罵伊，又強迫伊接受其宗教信仰，伊多年來不堪其擾。93年
    間兩造曾口頭協議離婚，被上訴人要求伊先租屋供被上訴人
    及女兒居住，惟伊租妥房屋後，被上訴人竟反悔不願離婚。
    兩造分居至今已有 6年多，被上訴人積欠卡債，多家銀行曾
    委託催收公司催款，令伊及伊母不堪其擾；而伊近來因經營
    公司財務發生問題，負債達新臺幣 500餘萬元，卻因被上訴
    人債信不佳而受牽連，致未能向銀行申請貸款。兩造間之婚
    姻，已因被上訴人與伊之原生家庭成員間無法相處，及對伊
    猜疑及不信任，而難以維持等情，爰在本院變更依民法第10
    52條第2項及第1055條第1項之規定，求為：(一)准上訴人與被
    上訴人離婚。(二)兩造所生未成年長女丙○○、次女丁○○權
    利義務之行使或負擔均由上訴人任之之判決。
    被上訴人則以：上訴人係因另有親密女友，為拋棄伊，始提
    起本件離婚訴訟；伊婚後曾小產 2次，罹患產後憂鬱症，並
    因車禍意外傷及左手腕關節，近年上訴人鮮少給付伊生活費
    用，92年3月間至93年4月間，伊併發焦慮症，臨時急需用錢
    ，均由伊娘家親屬援助，上訴人不曾聞問，且伊為盡人妻及
    人母之職，平日身兼數職，曾因過度勞累罹患低血糖，重度
    憂鬱症及引發僵直性脊椎炎等病症；92年2月9日，上訴人表
    示欲搬往○○○路與其母同住，但上訴人之母堅持不讓伊搬
    入，伊只好在外租屋居住，嗣因無法負擔房租，欲向上訴人
    之母索回嫁妝金飾，卻遭上訴人之母誤會，伊跑往頂樓欲自
    殺，上訴人之母追出，自階梯跳下而受傷，非伊所造成；92
    年11月間，上訴人接伊與女兒至天文館途中，兩造在車上發
    生爭執，上訴人動手毆打伊，伊並未踹上訴人之車輛；伊很
    想搬去與上訴人同住，但遭上訴人拒絕，伊迄今仍殷殷期待
    上訴人以家庭為重，與伊共同照顧女兒等語，資為抗辯。
四、經查上訴人主張兩造於79年12月30日結婚，婚後育有長女
丙○○（○○年○○月○○日出生）及次女丁○○（○○年○○月
○	○日出生），兩造間婚姻關係現仍存續中之事實，業據其提出
○	戶口名簿為證（見本院卷30頁），且為被上訴人所不爭執，
固堪信為真實。
五、惟按民法第1052條第 2項規定：「有前項以外之重大事由，
    難以維持婚姻者，夫妻之一方得請求離婚。但其事由應由夫
    妻之一方負責者，僅他方得請求離婚」。所稱「有前項以外
    之重大事由，難以維持婚姻者」，係以婚姻是否已生破綻而
    無回復之希望為其判斷之標準。而婚姻是否已生破綻無回復
    之希望，不可由原告已喪失維持婚姻意欲之主觀面加以認定
    ，應依客觀之標準，即難以維持婚姻之事實，是否已達於倘
    處於同一境況，任何人均將喪失維持婚姻之意願以決定之（
    最高法院95年度台上字第2924號、87年度台上字第1304號判
    決參照）。又民法第1052條第 2項但書規定難以維持婚姻之
    重大事由應由夫妻之一方負責者，僅他方得請求離婚，係為
    公允而設，故難以維持婚姻之重大事由，夫妻雙方均須負責
    時，應比較衡量雙方之有責程度，僅責任較輕之一方，得向
    責任較重之他方請求離婚，有責程度相同時，雙方均得請求
    離婚，始符公平（最高法院90年度台上字第2215號判決參照
    ）。本件上訴人主張兩造間感情不睦，經常發生口角爭執，
    伊並曾遭被上訴人打傷，被上訴人於92年間攜同 2名女兒離
    家，自行在外租屋居住等情，固據其提出國軍松山醫院急診
    病歷、國軍松山總醫院附設民眾診療服務處診斷證明書、及
    台北市政府警察局受理非刑事案件報案二聯單為證（見本院
    卷31至34頁）。惟查：
    (一)被上訴人於婚後，即與上訴人之母相處不睦，嗣上訴人欲
      遷回與其母同住時，上訴人之母因而拒絕被上訴人共同遷
      入，被上訴人只得自行在外租屋居住；91年間，被上訴人
      欲取回嫁妝金飾，而與上訴人之母發生爭執，上訴人之母
      自階梯跳下而受傷等情，業據證人即兩造所生長女丙○○
      在原審到場證述：「我們從小就看得出母親（指被上訴人
      ）與祖母（指上訴人之母）有婆媳問題，…在我國中的時
      候，祖母有提過，因為母親要父母搬出去住，不要住在祖
      母家，祖母很生氣，所以祖母不想讓母親回來，…從小就
      有看過祖母與母親用很激烈的言語吵架…」、「…我們繳
      不起房租了，所以我們就先去住祖母家，當時因為婆媳關
      係，所以祖母不讓母親回來住…所以母親沒有與我們一起
      住祖母家」、「祖母與母親有時候會因為煮菜的事吵架，
      且祖母家…也常有人來打牌，打牌的人也會在旁講閒話，
      姨婆也會在旁講閒話，會說都不去幫忙等語」、「我們認
      為母親不會虐待祖母，這是不可能的事情，母親去祖母家
      時都是很低姿態的」、「…祖母也不讓我們回家，並不是
      母親自己要離家的。曾經有次母親回去祖母家，母親要向
      叔叔道謝叔叔照顧祖母與借錢給父親的事情，但是叔叔就
      把母親推開，並趕母親出去」、「91年時，母親說他有些
      金飾放在祖母那裡，當時我與妹妹因為好奇想要去找看看
      ，後來我們有找到，但是我們沒有拿，剛好祖母進來，我
      們因為慌張就把金飾放在椅子上，祖母就誤會了，以為是
      母親要來拿的，結果祖母就與母親吵架，當時祖母有要打
      母親的樣子，祖母就追母親到樓上，…母親有說：『媽，
      你不要這樣』，母親當時揚言要自殺。後來鄰居進來後看
      到，祖母就說：『如果你要死，我會先死給你看』，祖母
      就從4樓半跳下來4樓門口，祖母有撞到，就叫說她的手斷
      了…」屬實（見原審卷24、25頁）。足見被上訴人係因婆
      媳關係不睦，致遭其婆婆拒絕其遷入家中與上訴人同居。
    (二)92年間，兩造所生女兒在上訴人之 PDA及電腦內，發現上
      訴人有外遇，並將之告知被上訴人，兩造因而發生激烈爭
      吵；且兩造平日亦經常發生爭吵或肢體衝突等情，亦據證
      人丙○○在原審到場證述：「…當時母親去算命，我們在
      父親的車上借父親PDA玩，…發現父親的PDA上有父親外遇
      的內容日記，內容大約是父親認識該外遇女人的過程，有
      該女人的姓名戊○○，…形容該女人很漂亮，有談到他們
      在洛杉磯認識，想像兩個人的孩子在公園玩等…。後來父
      親帶我們去吃宵夜，我有問父親該日記是否是父親寫的，
      父親有承認…。翌日，我告訴母親這件事情，母親質問父
      親，兩造就有吵架…」、「兩造分居後，也是我小六快畢
      業時，有次父親帶我們去公司，當時我有玩父親的電腦，
      我在父親電腦的我的文件夾中看到該女人與父親合照的照
      片，有勾肩的動作，好像是去日本玩的照片，資料夾名稱
      有寫『○○』2字…。這件事情我也有告訴母親，…母親
      很激動，就會要父親回家說明，但父親的態度是一副你查
      得到就去查…」、「（法官問：是否有看過母親向父親丟
      湯之事？答：）當時是因為我們在吃飯，結果兩造就吵架
      ，兩造都有摔東西，可能母親順手就拿起東西丟父親」、
      「兩造吵架內容忘了，多是一些生活上的事情，如果兩造
      吵外遇的事情，我們儘量都不在場」屬實（見原審卷23至
      25頁）；並經證人即兩造所生次女丁○○在原審到場證述
      ：「我小四快結束時，…在父親的手機看過疑似父親外遇
      的對象，當時手機響起，父親忘了帶走手機，該手機一直
      響，響了5、6次，我們就拿起來看，看到『BABY來電』的
      顯示…。這件事，我是很久後才告訴母親的」、「曾經母
      親跟我說過父親皮夾可能有女人的照片，我就利用父親喝
      醉的時候…在父親的皮夾中看看，我有看過該女人的大頭
      貼及大頭照，與父親電腦中的女人是同一人…」明確（見
      原審卷24頁）。足見被上訴人懷疑上訴人有外遇，並非無
      中生有之事。
    (三)至上訴人主張被上訴人以手機簡訊辱罵伊，強迫伊接受其
      宗教信仰等其他事實，已為被上訴人所否認（見本院卷16
      頁），而上訴人復不能舉證以實其說，自不足取。
    (四)爰斟酌兩造間之婚姻雖因上述婆媳及外遇問題，致生破綻
      ，惟衡諸婆媳問題乃事所常見，並非不得經由相互溝通、
      體諒，及由上訴人從中潤滑協調，而獲致改善，而被上訴
      人復已明確表示願與上訴人共同居住及照顧女兒，並堅決
      表示不願離婚（見原審卷12頁及本院卷16頁、28頁背面）
      ，倘上訴人能中止與外遇對象間之不正常關係，應有挽回
      之望；再依上訴人所提出診斷證明書之記載，上訴人受有
      右下眼眶擦傷（見本院卷33頁），應係兩造於拉扯爭執間
      不慎造成之表淺傷害，尚非嚴重；且上訴人於兩造分居期
      間，仍願負擔兩造所生 2名女兒之學費，並接送上下學（
      見原審卷35頁及本院22頁背面）等一切情狀後，認兩造雖
      已分居 6年，然其婚姻在客觀上尚非無回復之希望，自不
      得以上訴人主觀上喪失維持婚姻之意欲，遽認兩造間婚姻
      已難以維持；況上開破綻之發生，顯係較可歸責於上訴人
      ，是依上開說明，自不應准許上訴人依民法第1052條第 2
      項之規定，請求判決與被上訴人離婚。又上訴人請求判決
      與被上訴人離婚，既屬不應准許，則其依民法第1055條第
      1 項之規定，請求酌定兩造所生未成年長女丙○○、及次
      女丁○○權利義務之行使或負擔均由其任之，即有未合。
六、綜上所述，兩造間婚姻，雖因婆媳相處及上訴人外遇問題，
    已生破綻，惟依客觀之標準，尚未達難以維持之程度，且其
    婚姻之發生破綻，較可歸責於上訴人，自不應准許上訴人據
    此請求判決與被上訴人離婚。從而，上訴人在本院為訴之變
    更，依據民法第1052條第2項及第1055條第1項之規定，請求
    判決：(一)准上訴人與被上訴人離婚；(二)兩造所生未成年長女
    丙○○、次女丁○○權利義務之行使或負擔均由上訴人任之
    ，均屬不應准許。
七、至兩造其餘之攻擊或防禦方法及未經援用之證據，經本院斟
    酌後，認為均不足以影響本判決之結果，自無逐一詳予論駁
    之必要，併此敘明。
八、據上論結，本件上訴人變更之訴為無理由，依民事訴訟法第
    78條，判決如主文。
中    華    民    國    97    年    12    月    2     日
                  民事第六庭
                      審判長法  官  林鄉誠
                            法  官  許紋華
                            法  官  梁玉芬
正本係照原本作成。
如不服本判決，應於收受送達後20日內向本院提出上訴書狀，其
未表明上訴理由者，應於提出上訴後20日內向本院補提理由書狀
（均須按他造當事人之人數附繕本）上訴時應提出委任律師或具
有律師資格之人之委任狀；委任有律師資格者，另應附具律師資
格證書及釋明委任人與受任人有民事訴訟法第466條之1第1項但
書或第2項（詳附註）所定關係之釋明文書影本。

中    華    民    國    97    年    12    月    2     日

                            書記官  常淑慧
附註：
民事訴訟法第466條之1（第1項、第2項）：
對於第二審判決上訴，上訴人應委任律師為訴訟代理人。但上訴
人或其他法定代理人具有律師資格者，不在此限。
上訴人之配偶、三親等內之血親、二親等內之姻親，或上訴人為
法人、中央或地方機關時，其所屬專任人員具有律師資格並經法
院認為適當者，亦得為第三審訴訟代理人。


司法院資訊處製作；財團法人民間司法改革基金會備份。
